---
output:
  html_document:
    self_contained: true
    number_sections: true
    toc: true
---

```{r, include=FALSE}
library(highcharter)
library(ggplot2)
library(viridis)
library(janitor)
library(knitr)
library(Kendall)
library(kableExtra)
library(sandwich)
library(lmtest)
library(trend)
library(sf)
library(tidyverse)
library(ggspatial)

suppressPackageStartupMessages({
  library(data.table)
  .DT <- data.table  # Cria um alias protegido
})
# Configurações do knitr
knitr::opts_chunk$set(
  comment = "",
  warning = FALSE,
  message = FALSE,
  echo = FALSE
)

```

# Análise das apreensões realizadas pela Polícia Rodoviária Federal

## Sobre os dados

```{r data preprocessing}

data <- fread("../data/prf_apreensoes.csv")

## Filtragens para as analises apenas do estado presente e 
data <- data[uf == "ES"]

data[, (c("uf", "estado")) := NULL]

municipios_estado_presente <- c("ARACRUZ", "CACHOEIRO DE ITAPEMIRIM", "CARIACICA", "COLATINA",
                     "LINHARES", "SAO MATEUS", "SERRA", "VILA VELHA", "VITORIA")

data_corte <- as.Date("2017-12-28")

data[, programa := ifelse(data_apreensao >= data_corte, 1, 0)]

data[, ano := year(data_apreensao)]

data[, ano_mes := format(data_apreensao, "%Y-%m")]

# Criar variável dummy para o Estado Presente
data[,estado_presente := factor(ifelse(municipio_ocorrencia %in% municipios_estado_presente,
                                       "Estado Presente", "Demais municípios"))]

## Serie de cada categoria de droga

data[, grupo_droga := fcase(
  tipo_apreensao %in% c("Cocaína/Cloridrato de Cocaína", "Crack"), "Cocaína e Derivados",
  tipo_apreensao %in% c("Maconha", "Pés de Maconha", "Haxixe"), "Cannabis e Derivados",
  tipo_apreensao %in% c("Anfetaminas", "Ecstasy", "Lança-perfume"), "Sintéticas/Estimulantes",
  tipo_apreensao %in% c("Barbitúricos", "Medicamentos"), "Farmacêuticos/Controlados",
  default = "Outros"  # Inclui LSD e demais (baixa frequência)
)]
```

Os dados são referentes as apreensões de drogas feitas pela Polícia Rodoviária Federal e foram obtidos através do Observatório Brasileiro de Informações sobre Drogas (OBID), [obid/seguranca-publica](https://www.gov.br/mj/pt-br/assuntos/sua-protecao/politicas-sobre-drogas/obid/seguranca-publica), vinculado ao Ministério da Justiça e Segurança Pública.

O total são três bases relacionadas as apreensões feitas pela PF, **PRF_Apreensoes_comp**, **PRF_ApreensoesCigarro** e **PRF_ApreensoesVape**, sendo **PRF_ApreensoesCigarro** e **PRF_ApreensoesVape** bases com registro anual do total de apreensão ocorrido em cada estado. A base **PRF_ApreensoesVape** não possui nenhum registro do Espírito Santo, portanto não será abordada neste relatório. A base **PRF_ApreensoesCigarro** possui apenas registro de 2022, 2023 e 2024, suas informação são descritas abaixo:

```{r}
prf_cigarro <- fread(
  "../data-raw/PRF_ApreensoesCigarro.csv", 
  sep = ";", 
  header = TRUE, 
  encoding = "Latin-1"
) |> 
  janitor::clean_names()

prf_cigarro[local_apreensao == "ES", ] |> knitr::kable() 
```

Sendo assim, está seção será dedicada a analisar a base **PRF_Apreensoes_comp** que possui registros de data da apreensão, especificado por dia e hora. Esta base também tem variáveis descritivas que indicam se a apreensão ocorreu em zona rural ou urbana, qual o local (BR, Comercial, Residencia, etc.), qual droga foi aprendida (maconha, cocaina, etc) e é discriminada a nível municipal, tornando possível comparar os municípios com bairros onde o programa Estado Presente foi implementado.

## Análise Descritiva

Essa seção se dedica a explorar características básicas das apreensões realizadas, principalmente em relação ao tempo e frequência de características comuns, como: "Em quais zonas há mais apreensões? Rural ou Urbana?" ou "Quão regular foram as apreensões de cannabis e derivados ao longo dos anos?".

### Total de apreensões em relação a cidades do Estado Presente

As cidades com bairros selecionados para o programa Estado Presente são: Aracruz, Cachoeiro de Itapemirim, Cariacica, Colatina, Linhares, São Mateus, Serra, Vitória, Vila Velha, Vitória. No gráfico 1, é possivel analisar a quantidade de apreensões anuais para os municípios com cidades influenciadas pelo programa Estado Presente e os demais municípios do estado.

```{r }
## Gráficos de barras empilhada de número de apreensões demais municipios vs estado presente

dados_agregados <- data[, .(total = .N), by = .(ano, estado_presente)]

hchart(
  dados_agregados, 
  "column", 
  hcaes(x = ano, y = total, group = estado_presente),
  stacking = "normal"
) %>%
  hc_title(text = "Apreensões por Ano no ES") %>%
  hc_colors(viridis(2, option = "D")) %>%
  hc_xAxis(title = list(text = "Ano")) %>%
  hc_yAxis(title = list(text = "Total de Apreensões")) |>
  hc_caption(text = "Gráfico 1 - Total de apreensões por ano no Espírito Santo")


```

A partir de 2019, observa-se um aumento no número de apreensões nos municípios contemplados pelo programa em comparação aos demais municípios. Isso sugere que a política pública teve algum impacto na intensificação das operações da PRF nesses territórios prioritários.

### Total de apreensão por mês

Avaliar o total de apreensões em um intervalo menor permite análises mais detalhadas e inferir tendências. No gráfico 3, avaliamos o total de apreensões por mês para todos os municipios do Espírito Santo.

As apreensões possuem variações mensais recorrentes, indicando possíveis padrões sazonais, como aumento nos meses de férias ou períodos de festividades. Isso pode estar relacionado a maior circulação de pessoas e veículos, e portanto, aumentando as apreensões. Ademais, é interessante realizar algum teste para confirma se há de fato sazonalidade no número de apreensões.

```{r}

### Extrair ano e mês para agregação
data[, ano_mes := format(data_apreensao, "%Y-%m")]

### Calcular o total de apreensões por mês
dados_mensais <- data[, .(total_apreensoes = .N), by = .(ano_mes)]

### Ordenar por data
setorder(dados_mensais, ano_mes)

### Criar coluna de data completa (primeiro dia do mês) para o gráfico
dados_mensais[, data := as.Date(paste0(ano_mes, "-01"))]


hchart(dados_mensais, "line", hcaes(x = data, y = total_apreensoes)) %>%
  hc_title(text = "Total de Apreensões no ES por Mês") %>%
  hc_xAxis(
    title = list(text = "Mês/Ano"),
    type = "datetime",
    labels = list(format = "{value:%b/%Y}"),
            plotLines = list(
      list(
        color = "red",
        width = 1,
        value = datetime_to_timestamp(as.Date("2017-12-28")),
        dashStyle = "Dash",
        zIndex = 5,
        label = list(
          text = "Início do Programa", 
          rotation = 0,
          x = 95,  # Afasta o texto 10px para a direita (ajuste conforme necessário) 
          y = -60,

          verticalAlign = "middle",
          textAlign = "right",
          style = list(color = "red",
                       # fontWeight = "bold",
                       fontSize = "10px"  # Tamanho da fonte (ex: 12px, 14px)
          )
        )
      )
    )
    # plotLines = list(
    #   list(
    #     color = "red",
    #     width = 2,
    #     value = datetime_to_timestamp(as.Date("2017-12-28")),
    #     dashStyle = "Dash",
    #     zIndex = 5,
    #     label = list(
    #       text = "Início do Programa", 
    #       rotation = 90,
    #       verticalAlign = "middle",
    #       textAlign = "right",
    #       style = list(color = "red", fontWeight = "bold")
    #     )
    #   )
    # )
    
  ) %>%
  hc_yAxis(title = list(text = "Número de Apreensões")) %>%
  hc_tooltip(
    pointFormat = "<b>{point.total_apreensoes}</b> apreensões em <b>{point.x:%b/%Y}</b>"
  ) %>%
  hc_colors("#1f77b4") |>
  hc_caption(text = "Gráfico 2 - Total de apreensões por mês")

```

### Relação apreensão e categoria de psicoativos

Com a finalidade de avaliar a diferença em nível de apreensões para as diferentes categorias de psicoativos, foram categorizados os diferentes tipos de apreensão de drogas em grupos mais amplos e interpretáveis. Os grupos foram:

-   **Cocaína e Derivados:** Cocaína/Cloridrato de Cocaína, crack;

-   **Cannabis e Derivados:** Maconha, pés de Maconha, Haxixe;

-   **Sintéticas/Estimulantes:** Anfetaminas, ecstasy, lança-perfume;

-   **Farmacêuticos/Controlados:** Barbitúricos, medicamentos;

-   **Outros:** Qualquer outro tipo não listado (ex.: LSD).

Dessa forma, no gráfico 4, é possível avaliar a quantidade e porcentagem de apreensões equivalentes de cada grupo no respectivo ano.

Ao longo dos anos, a cocaína, cannabis e seus derivados se destacam representando a grande maioria dos casos de registrados.

```{r}
# Preparar os dados com totais absolutos e percentuais
dados_agregados <- data[, .(total_absoluto = .N), by = .(ano, grupo_droga)]
dados_agregados[, percentual := total_absoluto / sum(total_absoluto) * 100, by = ano]

# Gráfico com tooltip corrigido
hchart(
  dados_agregados,
  "column",
  hcaes(x = ano, y = percentual, group = grupo_droga, real = total_absoluto),  # Note o 'real'
  stacking = "percent"
) %>%
  hc_title(text = "Distribuição Percentual das Apreensões por Ano") %>%
  hc_tooltip(
    headerFormat = '<span style="font-size: 13px"><b>Ano {point.x}</b></span><br/>',
    pointFormat = '<span style="color:{point.color}">\u25CF</span> {series.name}:<br/>
                  <b>Quantidade:</b> {point.real} apreensões<br/>
                  <b>Percentual:</b> {point.y:.1f}%<br/>',
    shared = FALSE
  ) %>%
  hc_plotOptions(
    column = list(
      dataLabels = list(enabled = FALSE),
      borderWidth = 0
    )
  ) %>%
  hc_colors(viridis::viridis(5, option = "D")) %>%
  hc_xAxis(title = list(text = "Ano")) %>%
  hc_yAxis(
    title = list(text = "Percentual (%)"),
    labels = list(format = "{value}%"),
    max = 100
  ) |>
  hc_caption(text = "Gráfico 3 - Distribuição porcentual de apreensões por categoria de droga")

```

### Relação apreensão e local de ocorrência

Os locais de ocorrências registrados foram avenidas BR, ambientes comerciais, residências, serviços, veiculos, via publica e outros. Por se tratar de uma análise específica da Polícia Rodoviária Federal, a presença de apreensões em rodovias BR é esperada.

Em todos os anos analisados, a maior parte das apreensões ocorreu em rodovias BR e antes de 2020 (2017--2019), praticamente só as BRs aparecem com relevância.

A partir de 2020, percebe-se uma maior participação de outros locais, principalmente via pública. Em 2022, há o maior percentual de apreensões fora das BRs.

```{r}

## Gráfico de barras porcentual tipo local ocorrencia

# Preparar os dados com totais absolutos e percentuais
dados_agregados <- data[, .(total_absoluto = .N), by = .(ano, tipo_local_ocorrencia)]
dados_agregados[, percentual := total_absoluto / sum(total_absoluto) * 100, by = ano]

# Gráfico com tooltip corrigido
hchart(
  dados_agregados,
  "column",
  hcaes(x = ano, y = percentual, group = tipo_local_ocorrencia, real = total_absoluto),  # Note o 'real'
  stacking = "percent"
) %>%
  hc_title(text = "Distribuição Percentual das Apreensões por Ano") %>%
  hc_tooltip(
    headerFormat = '<span style="font-size: 13px"><b>Ano {point.x}</b></span><br/>',
    pointFormat = '<span style="color:{point.color}">\u25CF</span> {series.name}:<br/>
                  <b>Quantidade:</b> {point.real} apreensões<br/>
                  <b>Percentual:</b> {point.y:.1f}%<br/>',
    shared = FALSE
  ) %>%
  hc_plotOptions(
    column = list(
      dataLabels = list(enabled = FALSE),
      borderWidth = 0
    )
  ) %>%
  hc_colors(viridis::viridis(7, option = "D")) %>%
  hc_xAxis(title = list(text = "Ano")) %>%
  hc_yAxis(
    title = list(text = "Percentual (%)"),
    labels = list(format = "{value}%"),
    max = 100
  ) |>
  hc_caption(text = "Gráfico 4 - Distribuição percentual de apreensões por local de ocorrência")

```

### Relação apreensão e zona de ocorrência

Nos dados disponibilizados, também é definido se a apreensão ocorreu em zona rural ou zona urbana.

Durante 2017 e 2018, as apreensões se dividem próximas a uma igualdade entre zonas rurais e urbanas, em 2019 ocorre o maior percentual de apreensões urbanas em toda a série. A partir de 2020, há uma inversão de tendência, com apreensões da área rural aumentando gradativamente.

```{r}
## Gráfico de barras porcentual zona ocorrência

# Preparar os dados com totais absolutos e percentuais
dados_agregados <- data[, .(total_absoluto = .N), by = .(ano, zona_ocorrencia)]
dados_agregados[, percentual := total_absoluto / sum(total_absoluto) * 100, by = ano]

# Gráfico com tooltip corrigido
hchart(
  dados_agregados,
  "column",
  hcaes(x = ano, y = percentual, group = zona_ocorrencia, real = total_absoluto),  # Note o 'real'
  stacking = "percent"
) %>%
  hc_title(text = "Distribuição Percentual das Apreensões por Ano") %>%
  hc_tooltip(
    headerFormat = '<span style="font-size: 13px"><b>Ano {point.x}</b></span><br/>',
    pointFormat = '<span style="color:{point.color}">\u25CF</span> {series.name}:<br/>
                  <b>Quantidade:</b> {point.real} apreensões<br/>
                  <b>Percentual:</b> {point.y:.1f}%<br/>',
    shared = FALSE
  ) %>%
  hc_plotOptions(
    column = list(
      dataLabels = list(enabled = FALSE),
      borderWidth = 0
    )
  ) %>%
  hc_colors(viridis::viridis(7, option = "D")) %>%
  hc_xAxis(title = list(text = "Ano")) %>%
  hc_yAxis(
    title = list(text = "Percentual (%)"),
    labels = list(format = "{value}%"),
    max = 100
  ) |>
  hc_caption(text = "Gráfico 5 - Distribuição porcentual de apreensões por zona de ocorrência")

```

## Relação apreensão e cidade de ocorrência

No gráfico 6, temos a distribuição percentual das apreensões realizadas pela PRF entre 2017 e 2023 nos municípios afetados pelo programa Estado Presente.É possível identificar padrões consistentes de concentração das apreensões em determinados municípios ao longo dos anos.

O município da Serra se destaca como o principal polo de apreensões na maior parte do período, liderando em anos como 2017 (51,2%), 2019 (45,2%), 2021 (35,2%) e 2022 (26,1%). Já Cariacica também apresenta forte participação, sendo responsável por mais de 30% das apreensões em 2018 (36,4%), 2019 (34,7%) e 2020 (32,7%).

Outros municípios que se mantêm entre os principais ao longo dos anos incluem Linhares e São Mateus, que, apesar de percentuais menores, contribuem com frequência significativa. Por exemplo, Linhares representou 24,4% em 2022, e São Mateus chegou a 19,5% em 2017.

Cachoeiro de Itapemirim, Vila Velha, Vitória, Aracruz e Colatina aparecem com participações mais modestas, frequentemente abaixo de 5%, sendo mais relevantes em anos pontuais — como Aracruz em 2022 (5,9%) e Colatina aparecendo com registros a partir de 2020.

Em resumo, o padrão mostra que Serra e Cariacica concentram a maior parte das apreensões, enquanto os demais municípios apresentam menor, mas recorrente, participação nas estatísticas.

```{r}
### Filtrar os dados
dados_estado_presente <- data[estado_presente == "Estado Presente"]

### Agregar apreensões por ano e município
dados_agregados <- dados_estado_presente[, .(total_absoluto = .N), by = .(ano, municipio_ocorrencia)]

### Calcular percentual por ano
dados_agregados[, percentual := total_absoluto / sum(total_absoluto) * 100, by = ano]

### Ordenar por ano e converter para caractere
dados_agregados <- dados_agregados[order(ano)]
dados_agregados[, ano := as.character(ano)]

### Obter a ordem dos anos para o eixo X
anos_ordenados <- sort(unique(dados_agregados$ano))

### Gráfico
hchart(
  dados_agregados,
  "column",
  hcaes(
    x = ano,
    y = percentual,
    group = municipio_ocorrencia,
    real = total_absoluto
  ),
  stacking = "percent"
) %>%
  hc_title(text = "Distribuição Percentual das Apreensões por Município (Estado Presente)") %>%
  hc_tooltip(
    headerFormat = '<span style="font-size: 13px"><b>Ano {point.x}</b></span><br/>',
    pointFormat = '<span style="color:{point.color}">\u25CF</span> {series.name}:<br/>
                  <b>Quantidade:</b> {point.real} apreensões<br/>
                  <b>Percentual:</b> {point.y:.1f}%<br/>',
    shared = FALSE
  ) %>%
  hc_xAxis(
    categories = anos_ordenados,
    title = list(text = "Ano")
  ) %>%
  hc_yAxis(
    title = list(text = "Percentual (%)"),
    labels = list(format = "{value}%"),
    max = 100
  ) %>%
  hc_plotOptions(
    column = list(
      dataLabels = list(enabled = FALSE),
      borderWidth = 0
    )
  ) %>%
  hc_colors(viridis::viridis(length(unique(dados_agregados$municipio_ocorrencia)), option = "D")) |>
  hc_caption(text = "Gráfico 6 - Distribuição porcentual de apreensões por zona de ocorrência")

```

## Avaliação do impacto do Programa Estado Presente

Esta seção se dedica a avaliar características da apreensões antes e depois da implementação do programa estado presente. Com o objetivo de atestar alguma tendência será aplicado o teste Mann-Kendall.

### Teste de tendência

O teste de Mann-Kendall é um teste estatístico não paramétrico amplamente utilizado para detectar tendências monotônicas (crescente ou decrescente) ao longo do tempo em séries temporais. Neste relatório, iremos avaliar se o programa Estado Presente alterou de alguma forma o número médio de apreensões por mês avaliando se há presença de alguma tendência após a aplicação do programa.

```{r}
dados_agg <- data[, .(total_registros = .N), by = .(ano_mes, programa)]

# Aplicar o teste de Mann-Kendall
resultado_mk <- mk.test(dados_agg$total_registros)

# Criar data.frame com os resultados
tabela_resultado <- data.frame(
  Estatística_Z = round(resultado_mk$statistic, 3),
  Valor_p = format.pval(resultado_mk$p.value, digits = 3, eps = .001),
  Tendência = ifelse(resultado_mk$p.value < 0.05,
                     ifelse(resultado_mk$statistic > 0, "Crescente", "Decrescente"),
                     "Não significativa")
)

# Exibir tabela com kable
kable(tabela_resultado, caption = "Resultados do teste de Mann-Kendall") |>
  kable_styling(full_width = F, position = "center")
```

Não há evidência estatística suficiente para rejeitar a hipótese nula de ausência de tendência (ao nível de significância de 5% ou mesmo de 10%). ou seja, não podemos afirmar com confiança que o total de apreensões por mês decresceu ou aumentou nas cidades participantes do programa Estado Presente.

## Análise espacial

Esta seção é dedicada em explorar como as apreensões se relacionam com o espaço geográfico do estado e quais áreas tiveram mais casos recorrentes de apreensão ao longo do período analisado.

```{r, warning=FALSE, message=FALSE, fig.width=11, fig.asp=0.6}

es_shp <- st_read("../data/shapefiles/ES_UF_2024.shp", quiet =TRUE)

apreensoes_sf <- st_as_sf(data, coords = c("longitude", "latitude"), crs = 4326)
apreensoes_sf <- st_transform(apreensoes_sf, st_crs(es_shp))

apreensoes_sf <- apreensoes_sf[st_within(apreensoes_sf, es_shp, sparse = FALSE), ]

# Coordenadas dos pontos
coords <- st_coordinates(apreensoes_sf)

# Adiciona as coordenadas como colunas separadas para facilitar uso no ggplot
apreensoes_sf$lon <- coords[, 1]
apreensoes_sf$lat <- coords[, 2]

es_shp <- st_crop(es_shp, st_bbox(apreensoes_sf))

# Gráfico
ggplot() +
  geom_sf(data = es_shp, fill = "white", color = "gray60") +
  stat_density_2d(
    data = apreensoes_sf,
    aes(x = lon, y = lat, fill = after_stat(level)),
    geom = "polygon",
    alpha = 0.6,
    bins = 30
  ) +
  scale_fill_viridis_c(option = "inferno", name = "Densidade") +
  geom_point(data = apreensoes_sf, aes(x = lon, y = lat), color = "black", size = 0.5, alpha = 0.3) +
  annotation_scale(location = "bl", width_hint = 0.3) +
  annotation_north_arrow(location = "tl", which_north = "true",
                         pad_x = unit(0.3, "in"), pad_y = unit(0.3, "in"),
                         style = north_arrow_fancy_orienteering) +
  labs(title = "Hotspot de Apreensões no Espírito Santo",
       subtitle = "Densidade Kernel das ocorrências registradas",
       caption = "Gráfico 7 - Hotspot de Apreensões no Espírito Santo",
       x = "Longitude", y = "Latitude") +
  theme_minimal()

```

Analisando o gráfico 7, percebem-se três áreas principais de aglomeração de ocorrência, região ao sul do estado, região próxima a Grande Vitória e área ao norte do estado.
