---
format:
  html:
    theme: solar
    toc: true
    toc-location: left
    toc-depth: 2
    toc-title: "Índice"
    page-layout: full
---

```{r, include=FALSE}
suppressPackageStartupMessages({
  library(data.table)
  .DT <- data.table  # Cria um alias protegido
})
# Configurações do knitr
knitr::opts_chunk$set(
  comment = "",
  warning = FALSE,
  message = FALSE,
  echo = FALSE
)

```

# Analise das apreensões realizadas pela Policia Rodoviaria Federal

## Sobre os dados

```{r data preprocessing}

data <- fread("data/prf_apreensoes.csv")

## Filtragens para as analises apenas do estado presente e 
data <- data[uf == "ES"]

data[, (c("uf", "estado")) := NULL]

municipios_estado_presente <- c("ARACRUZ", "CACHOEIRO DE ITAPEMIRIM", "CARIACICA", "COLATINA",
                     "LINHARES", "SAO MATEUS", "SERRA", "VILA VELHA", "VITORIA")

data_corte <- as.Date("2017-12-28")

data[, programa := ifelse(data_apreensao >= data_corte, 1, 0)]

data[, ano := year(data_apreensao)]

data[, ano_mes := format(data_apreensao, "%Y-%m")]

# Criar variável dummy para o Estado Presente
data[,estado_presente := factor(ifelse(municipio_ocorrencia %in% municipios_estado_presente,
                                       "Estado Presente", "Demais municípios"))]

## Serie de cada categoria de droga

data[, grupo_droga := fcase(
  tipo_apreensao %in% c("Cocaína/Cloridrato de Cocaína", "Crack"), "Cocaína e Derivados",
  tipo_apreensao %in% c("Maconha", "Pés de Maconha", "Haxixe"), "Cannabis e Derivados",
  tipo_apreensao %in% c("Anfetaminas", "Ecstasy", "Lança-perfume"), "Sintéticas/Estimulantes",
  tipo_apreensao %in% c("Barbitúricos", "Medicamentos"), "Farmacêuticos/Controlados",
  default = "Outros"  # Inclui LSD e demais (baixa frequência)
)]
```

Os dados são referentes as apreenções de drogas feitas pela Polícia Rodoviaria Federal e foram obtidos através do Observatório Brasileiro de Informações sobre Drogas (OBID), [obid/seguranca-publica](https://www.gov.br/mj/pt-br/assuntos/sua-protecao/politicas-sobre-drogas/obid/seguranca-publica), vinculado ao Ministério da Justiça e Segurança Pública.

o total são três bases relacionadas as apreenções feitas pela PF, **PRF_Apreensoes_comp**, **PRF_ApreensoesCigarro** e **PRF_ApreensoesVape**, sendo **PRF_ApreensoesCigarro** e **PRF_ApreensoesVape** bases com registro anual do total de apreensão ocorrido em cada estado. A base **PRF_ApreensoesVape** não possui nenhum registro do Espiríto Santo, portanto não será abordada neste relatório. A base **PRF_ApreensoesCigarro** possui apenas registro de 2022, 2023 e 2024, suas informação são descritas abaixo:

```{r}
prf_cigarro <- fread(
  "data-raw/PRF_ApreensoesCigarro.csv", 
  sep = ";", 
  header = TRUE, 
  encoding = "Latin-1"
) |> 
  janitor::clean_names()

prf_cigarro[local_apreensao == "ES", ] |> knitr::kable() 
```

Sendo assim, este relatório está sessão será dedicada em analisar a base **PRF_Apreensoes_comp** que possui registros de data da apreençaõ, especificado por dia e hora. Está base também tem variáveis descritivas que indicam se a apreensão ocorreu em zona rural ou urbana, qual o local (BR, Comercial, Residencia, etc.), qual drogas foi aprendida (maconha, cocaina, etc) e é discrimininada a nível municipal, tornando possivel comparar as cidades com bairros que foi implementado o programa Estado Presente.

## Análise Descritiva

Essa seção se dedica a explorar caracteristicas basicas das apreensões realizadas, principalmente em relação ao tempo e frequência de caracteristicas comuns, como: "Quais zonas há mais apreensões? Rural ou Urbana?" ou "O quão regular foi apreensões de canabis e derivados ao longo dos anos?".

### Total de apreensões em relação a cidades do Estado Presente

As cidades com bairros selecionados para o programa Estado Presente são: Aracruz, Cachoeiro de Itapemirim, Cariacica, Colatina, Linhares, São Mateus, Serra, Vitória, Vila Velha, Vitória. No gráfico 1, é possivel analisar a área acumulada do total de apreensões anuais, enquanto no gráfico 2 há demonstrado em um gráfico de barras a quantidade equivalente por mês para cidades influênciadas pelo programa Estado Presente e os demais municipios do estado.

```{r }
## Gráfico área acumulada estado presente vs ES

# Agregação dos dados por ano e região (Estado Presente vs. Demais municípios)
dados_agregados <- .DT(data)[, .(total = .N), by = .(ano, estado_presente)]

# Ordenar os dados por ano para garantir a visualização correta
setorder(dados_agregados, ano)

hchart(
  dados_agregados,
  "area",
  hcaes(x = ano, y = total, group = estado_presente),
  stacking = "normal"
) |>
  hc_title(text = "Evolução Anual das Apreensões no ES") %>%
  hc_colors(viridis::viridis(2, option = "D")) %>%
  hc_xAxis(
    title = list(text = "Ano"),
    plotLines = list(
      list(
        color = "red",
        width = 2,
        value = 2018,
        dashStyle = "Dash",
        zIndex = 5,
        label = list(
          text = "Início do Programa",
          rotation = 90,
          align = "right",
          verticalAlign = "middle",
          style = list(color = "red", fontWeight = "bold")
        )
      )
    )
  ) |>
  hc_yAxis(title = list(text = "Total de Apreensões"))

```

A partir de 2019, observa-se um aumento no número de apreensões nos municípios contemplados pelo programa, em comparação aos demais municípios.

Isso sugere que a política pública teve algum impacto na intensificação das operações da PRF nesses territórios prioritários.

### Total de apreensão por mês

Avaliar o total de apreesões em um intervalo menor permite analises mais detalhadas e inferir tendências. No gráfico 3, avaliamos o total de apreensões por mês para todos os municipios do Espirito Santo.

```{r}

### Extrair ano e mês para agregação
data[, ano_mes := format(data_apreensao, "%Y-%m")]

### Calcular o total de apreensões por mês
dados_mensais <- data[, .(total_apreensoes = .N), by = .(ano_mes)]

### Ordenar por data
setorder(dados_mensais, ano_mes)

### Criar coluna de data completa (primeiro dia do mês) para o gráfico
dados_mensais[, data := as.Date(paste0(ano_mes, "-01"))]


hchart(dados_mensais, "line", hcaes(x = data, y = total_apreensoes)) %>%
  hc_title(text = "Total de Apreensões no ES por Mês") %>%
  hc_xAxis(
    title = list(text = "Mês/Ano"),
    type = "datetime",
    labels = list(format = "{value:%b/%Y}"),
    plotLines = list(
      list(
        color = "red",
        width = 2,
        value = datetime_to_timestamp(as.Date("2017-12-28")),
        dashStyle = "Dash",
        zIndex = 5,
        label = list(
          text = "Início do Programa", 
          rotation = 90,
          verticalAlign = "middle",
          textAlign = "right",
          style = list(color = "red", fontWeight = "bold")
        )
      )
    )
    
  ) %>%
  hc_yAxis(title = list(text = "Número de Apreensões")) %>%
  hc_tooltip(
    pointFormat = "<b>{point.total_apreensoes}</b> apreensões em <b>{point.x:%b/%Y}</b>"
  ) %>%
  hc_colors("#1f77b4")

```

As apreensões possuem variações mensais recorrentes, indicando possíveis padrões sazonais, como aumento nos meses de férias ou períodos de festividades. Isso pode estar relacionado a maior circulação de pessoas e veículos, facilitando as abordagens policiais e, portanto, aumentando as apreensões. Ademais, é interessante realizar algum teste para confirma se há de fato sazonalidade no número de apreenções.

### Relação apreensão e categoria de psicoativo

Com a finalidade de avaliar a diferença em nível de apreensões para as diferentes categorias de psicoativos, foi categorizado os diferentes tipos de apreensão de drogas em grupos mais amplos e interpretáveis. Os grupos foram:

- **Cocaína e Derivados:** Cocaína/Cloridrato de Cocaína, crack;

- **Cannabis e Derivados:** Maconha, pés de Maconha, Haxixe;

- **Sintéticas/Estimulantes:** Anfetaminas, ecstasy, lança-perfume;

- **Farmacêuticos/Controlados:** Barbitúricos, medicamentos;

- **Outros:** Qualquer outro tipo não listado (ex.: LSD).

Desta forma, no gráfico 4, é possivel avaliar a quantidade e porcentagem de apreensões equivalente de cada grupo no respectivo ano.

```{r}
# Preparar os dados com totais absolutos e percentuais
dados_agregados <- data[, .(total_absoluto = .N), by = .(ano, grupo_droga)]
dados_agregados[, percentual := total_absoluto / sum(total_absoluto) * 100, by = ano]

# Gráfico com tooltip corrigido
hchart(
  dados_agregados,
  "column",
  hcaes(x = ano, y = percentual, group = grupo_droga, real = total_absoluto),  # Note o 'real'
  stacking = "percent"
) %>%
  hc_title(text = "Distribuição Percentual das Apreensões por Ano") %>%
  hc_tooltip(
    headerFormat = '<span style="font-size: 13px"><b>Ano {point.x}</b></span><br/>',
    pointFormat = '<span style="color:{point.color}">\u25CF</span> {series.name}:<br/>
                  <b>Quantidade:</b> {point.real} apreensões<br/>
                  <b>Percentual:</b> {point.y:.1f}%<br/>',
    shared = FALSE
  ) %>%
  hc_plotOptions(
    column = list(
      dataLabels = list(enabled = FALSE),
      borderWidth = 0
    )
  ) %>%
  hc_colors(viridis::viridis(5, option = "D")) %>%
  hc_xAxis(title = list(text = "Ano")) %>%
  hc_yAxis(
    title = list(text = "Percentual (%)"),
    labels = list(format = "{value}%"),
    max = 100
  )

```

Ao longo dos anos, a cocaína, canabis e seus derivados se destacam representando a grande maioria dos casos de registrados.

### Relação apreensão e local de ocorrência

Os locais de ocorrências registrados foram avenidas BR, ambientes comerciais, residências, serviços, veiculos, via publica e outros. Devido a ser uma análise especifica da Policia Rodoviária Federal, a presença de apreensões que ocorreram em avenidas BR é esperado.
```{r}

## Gráfico de barras porcentual tipo local ocorrencia

# Preparar os dados com totais absolutos e percentuais
dados_agregados <- data[, .(total_absoluto = .N), by = .(ano, tipo_local_ocorrencia)]
dados_agregados[, percentual := total_absoluto / sum(total_absoluto) * 100, by = ano]

# Gráfico com tooltip corrigido
hchart(
  dados_agregados,
  "column",
  hcaes(x = ano, y = percentual, group = tipo_local_ocorrencia, real = total_absoluto),  # Note o 'real'
  stacking = "percent"
) %>%
  hc_title(text = "Distribuição Percentual das Apreensões por Ano") %>%
  hc_tooltip(
    headerFormat = '<span style="font-size: 13px"><b>Ano {point.x}</b></span><br/>',
    pointFormat = '<span style="color:{point.color}">\u25CF</span> {series.name}:<br/>
                  <b>Quantidade:</b> {point.real} apreensões<br/>
                  <b>Percentual:</b> {point.y:.1f}%<br/>',
    shared = FALSE
  ) %>%
  hc_plotOptions(
    column = list(
      dataLabels = list(enabled = FALSE),
      borderWidth = 0
    )
  ) %>%
  hc_colors(viridis::viridis(7, option = "D")) %>%
  hc_xAxis(title = list(text = "Ano")) %>%
  hc_yAxis(
    title = list(text = "Percentual (%)"),
    labels = list(format = "{value}%"),
    max = 100
  )

```

Em todos os anos analisados, a maior parte das apreensões ocorreu em rodovias BR e antes de 2020 (2017–2019), praticamente só as BRs aparecem com relevância.

A partir de 2020, percebe-se uma maior participação de outros locais, principalmente via pública. Em 2022, há o maior percentual de apreensões fora das BRs.

### Relação apreensão e zona de ocorrência

Nos dados disponibilizados, também é definido se a apreensão ocorreu em zona rural ou zona urbana.

```{r}
## Gráfico de barras porcentual zona ocorrência

# Preparar os dados com totais absolutos e percentuais
dados_agregados <- data[, .(total_absoluto = .N), by = .(ano, zona_ocorrencia)]
dados_agregados[, percentual := total_absoluto / sum(total_absoluto) * 100, by = ano]

# Gráfico com tooltip corrigido
hchart(
  dados_agregados,
  "column",
  hcaes(x = ano, y = percentual, group = zona_ocorrencia, real = total_absoluto),  # Note o 'real'
  stacking = "percent"
) %>%
  hc_title(text = "Distribuição Percentual das Apreensões por Ano") %>%
  hc_tooltip(
    headerFormat = '<span style="font-size: 13px"><b>Ano {point.x}</b></span><br/>',
    pointFormat = '<span style="color:{point.color}">\u25CF</span> {series.name}:<br/>
                  <b>Quantidade:</b> {point.real} apreensões<br/>
                  <b>Percentual:</b> {point.y:.1f}%<br/>',
    shared = FALSE
  ) %>%
  hc_plotOptions(
    column = list(
      dataLabels = list(enabled = FALSE),
      borderWidth = 0
    )
  ) %>%
  hc_colors(viridis::viridis(7, option = "D")) %>%
  hc_xAxis(title = list(text = "Ano")) %>%
  hc_yAxis(
    title = list(text = "Percentual (%)"),
    labels = list(format = "{value}%"),
    max = 100
  )

```

Durante 2017 e 2018, as apreensões se dividem próximas a uma igualdade entre zonas rurais e urbanas, em 2019 ocorre o maior percentual de apreensões urbanas em toda a série. A partir de 2020, há uma inversão de tendência, com apreensões da área rural aumentando gradativamente.

## Avaliação do impacto do Programa Estado Presente

Esta seção se dedica a avaliar caracteristicas da apreensões antes e depois da implementação do programa estado presente. Com o objetivo de atestar alguma tendência será aplicado o teste Mann-Kendall.

### Teste de tendência

O teste de Mann-Kendall é um teste estatístico não paramétrico amplamente utilizado para detectar tendências monotônicas (crescente ou decrescente) ao longo do tempo em séries temporais. Neste relatório, iremos avaliar se o programa Estado Presente alterou de alguma forma o número médio de apreensões por mês avaliando se há presença de alguma tendência após a aplicação do programa.

```{r}
dados_agg <- data[, .(total_registros = .N), by = .(ano_mes, programa)]

# Aplicar o teste de Mann-Kendall
resultado_mk <- mk.test(dados_agg$total_registros)

# Criar data.frame com os resultados
tabela_resultado <- data.frame(
  Estatística_Z = round(resultado_mk$statistic, 3),
  Valor_p = format.pval(resultado_mk$p.value, digits = 3, eps = .001),
  Tendência = ifelse(resultado_mk$p.value < 0.05,
                     ifelse(resultado_mk$statistic > 0, "Crescente", "Decrescente"),
                     "Não significativa")
)

# Exibir tabela com kable
kable(tabela_resultado, caption = "Resultados do teste de Mann-Kendall") |>
  kable_styling(full_width = F, position = "center")
```

Não há evidência estatística suficiente para rejeitar a hipótese nula de ausência de tendência (ao nível de significância de 5% ou mesmo de 10%). ou seja, não podemos afirmar com confiança que o total de apreensões por mês decaiu ou decreceu nas cidadas participantes do programa Estado Presente.
